臺灣桃園地方法院小額民事判決
111年度壢小字第529號
原      告  黃鈺仁  
被      告  陳佩君  




上列當事人間請求返還不當得利事件，本院於民國111年6月21日
言詞辯論終結，判決如下：
    主    文
一、原告之訴駁回。
二、訴訟費用新臺幣壹仟元由原告負擔。　　
    理 由 要 領
一、本件依民事訴訟法第436條之18第1項規定，除下列理由要領
    外，僅記載主文，其餘省略。
二、原告主張：被告能預見提供金融帳戶提款卡及密碼與他人使
    用，將可能因而幫助他人遂行詐欺取財之犯行，並利用轉帳
    、提領等方式，致難以追查，而掩飾、隱匿詐欺犯罪所得去
    向，竟不違背其本意，基於幫助詐欺取財及提供金融帳戶作
    為掩飾、隱匿詐欺犯罪所得去向等不確定故意，於民國108
    年11月17日前某時許，向華南商業銀行股份有限公司申請第
    三方電子支付交易平台簡單行動支付股份有限公司(下稱簡
    單支付公司)會員編號Z00000000000及虛擬帳號000-0000000
    000000000號帳戶(下稱系爭虛擬帳戶)，並綁定名下渣打國
    際商業銀行帳號000-00000000000000號帳戶(下稱渣打銀行
    帳戶)，再將系爭虛擬帳戶，提供與某真實姓名年籍不詳之
    詐欺集團成員。嗣取得本案虛擬帳戶資料之詐欺集團成員，
    即意圖為自己不法之所有，基於詐欺取財犯意，於108年11
    月17日晚間，以LINE通訊軟體聯繫原告，佯稱邀其投資以獲
    利為由，致原告陷於錯誤，依詐欺集團指示於108年11月21
    日下午2時13分許，匯款新臺幣(下同)5萬元(下稱系爭款項)
    至系爭虛擬帳戶，旋為詐欺集團成員提領，原告因而受有5
    萬元之損害。又被告之系爭虛擬帳戶內既受有原告匯入之系
    爭款項，被告即屬無法律上原因受有利益，致原告受有損害
    ，構成不當得利。為此，爰依侵權行為、不當得利之法律關
    係，請求被告給付系爭款項等語。並聲明：被告應給付原告
    5萬元，及自起訴狀繕本送達翌日起至清償日止，按年利率
    百分之5計算之利息。
三、是依上開說明，以下僅就(一)被告是否應負侵權行為損害賠
    償責任？(二)被告是否有不當得利？記載理由要領如下：
(一)被告是否應負侵權行為損害賠償責任？
　1.按當事人主張有利於己之事實者，就其事實有舉證之責任，
     民事訴訟法第277條前段定有明文。
　2.原告主張之前揭事實，固據其提出報案資料及匯款資料為證
    ，然此只能證明原告確實受詐騙而將系爭款項匯入被告之系
    爭虛擬帳戶內。至於原告主張被告因而構成侵權行為，應負
    損害賠償責任，仍應查明是否合於侵權行為之構成要件，始
    能認定。
　3.經查，原告主張被告所涉違反洗錢防制法等事實，業經臺灣
    桃園地方檢察署檢察官以110年度偵字第39364號認定被告於
    另案偵查時辯稱：並未申辦本案虛擬帳戶，名下渣打銀行帳
    戶應係遭訴外人即男友王昭明偷用，王昭明曾向被告借過渣
    打銀行帳戶等語，且使用本案虛擬帳戶之簡單支付公司會員
    編號「Z00000000000」帳號，申辦基本資料上所填載之手機
    門號屬訴外人NGUYEN NGOC PHONG所申辦，而現今社會個資
    外洩情形嚴重，遭人盜用個資者比比皆是，舉凡申辦網路商
    店會員、實體商店會員、金融服務、電信服務或求職應徵等
    不及繁載之日常事務均需提供個資，上開個資亦常聽聞為人
    洩露、盜取，實無法排除他人冒用被告身分註冊簡單支付公
    司會員之可能性，尚難僅憑上開會員資料係以被告名義申辦
    ，遽論虛擬帳戶係由被告所申辦，及僅因詐欺集團提供予原
    告匯款之虛擬帳戶係綁定被告所申設渣打銀行帳戶，即遽為
    不利於被告之推論，而逕認其涉有幫助詐欺取財或洗錢之情
    事等語，對被告為不起訴處分，有該案不起訴處分書附卷可
    參。則系爭虛擬帳戶是否為被告所申辦、使用，其是否有參
    與詐騙原告之侵權行為，已非無疑，原告復未提出其他證據
    證明被告有何侵權行為。從而，原告依侵權行為之法律關係
    ，請求被告負損害賠償責任，應屬無據。
(二)被告是否有不當得利？
　1.按無法律上之原因而受利益，致他人受損害者，應返還其利
    益。雖有法律上之原因，而其後已不存在者，亦同。」此民
    法第179條固定有明文。惟給付之不當得利，係以給付之人
    為債權人，受領給付之人為債務人，而由為給付之人向受領
    給付之人請求返還利益。所謂給付係指有意識地，基於一定
    目的而增加他人之財產，給付者與受領給付者因而構成給付
    行為之當事人，此目的乃針對所存在或所約定之法律關係而
    為之。因此，不當得利之債權債務關係存在於給付者與受領
    給付者間，基於債之相對性，給付者不得對受領給付者以外
    之人請求返還利益。次按「指示給付關係」中，被指示人係
    為履行其與指示人間之約定，始向領取人（第三人）給付，
    被指示人對於領取人，原無給付之目的存在。苟被指示人與
    指示人間之關係不存在（或不成立、無效），被指示人應僅
    得向指示人請求返還其無法律上原因所受之利益，至領取人
    所受之利益，原係本於指示人而非被指示人之給付，即被指
    示人與領取人間尚無給付關係存在，自無從成立不當得利之
    法律關係（最高法院97年度台上字第176號判決意旨參照）
    。
　2.經查，原告匯入系爭款項至系爭虛擬帳戶，係基於第三人即
    詐騙集團成員之指示匯款，而系爭虛擬帳戶雖綁定被告渣打
    銀行帳戶，惟無證據證明系爭虛擬帳戶是為被告所申辦、使
    用，已如前述，則被告是否取得系爭款項，亦屬有疑。而依
    前述最法院判決意旨之說明，原告與被告間本無給付目的之
    存在，亦即兩造間至多僅屬指示給付關係，實際給付關係則
    存在於原告與詐騙集團成員之間，故被指示人（即原告）與
    可領取款項人（即被告）間，本無給付關係存在，自無從成
    立不當得利之法律關係；本件原告係受到指示人即詐騙集團
    成員之詐欺，亦僅單純屬其與該指示人（即詐騙集團成員）
    間之法律關係因有瑕疵而有得撤銷之問題，並不影響兩造間
    「指示給付關係」之認定，原告僅得向指示人即詐騙集團成
    員，請求返還不當得利，不得依民法第179條規定向被告請
    求返還。從而，原告依不當得利之法律關係，請求被告給付
    系爭款項，為無理由，應予駁回。
(三)從而，原告依侵權行為、不當得利之法律關係，請求被告給
    付5萬元及法定遲延利息，均無理由，應予駁回。
中　　華　　民　　國　　111 　年　　7 　　月　　 6　　日
                  中壢簡易庭      法  官  張博鈞
以上為正本係照原本作成。
如不服本判決，應於送達後20日內，向本院提出上訴狀並表明上
訴理由，如於本判決宣示後送達前提起上訴者，應於判決送達後
20日內補提上訴理由書（須附繕本）。
如委任律師提起上訴者，應一併繳納上訴審裁判費。
中　　華　　民　　國　　111 　年　　7 　　月　　 6　　日
                                  書記官  張季容
附錄：
一、民事訴訟法第436條之24第2項：
    對於小額程序之第一審裁判上訴或抗告，非以其違背法令為
    理由，不得為之。
二、民事訴訟法第436條之25：
    上訴狀內應記載上訴理由，表明下列各款事項：
    （一）原判決所違背之法令及其具體內容。
    （二）依訴訟資料可認為原判決有違背法令之具體事實。
三、民事訴訟法第471 條第1 項：（依同法第436 條之32第2 項
    規定於小額事件之上訴程式準用之）上訴狀內未表明上訴理
    由者，上訴人應於提起上訴後20日內，提出理由書於原第二
    審法院；未提出者，毌庸命其補正，由原第二審法院以裁定
    駁回之。